臺灣臺北地方法院刑事判決　　　　　　　93年度訴字第1715號
公　訴　人　臺灣臺北地方法院檢察署檢察官
被　　　告　甲○○
選任辯護人　姜明遠律師
上列被告因違反毒品危害防制條例案件，經檢察官提起公訴（93
年度毒偵字第2363號），本院判決如下：
    主  文
甲○○無罪。
    理  由
一、公訴意旨：
  (一)公訴事實：被告甲○○前因施用毒品案件，經依本院87年度
    毒聲字第820號、88年度毒聲字第66號裁定，先後二次送觀
    察、勒戒後，均認無繼續施用毒品之傾向，由臺灣臺北地方
    法院檢察署檢察官分別於87年11月24日以87年度偵字第2467
    1號、88年1月27日以88年度偵字第2026號為不起訴處分。又
    因自90年7月初起至同年8月16日止，連續施用第一級毒品海
    洛因多次滿及自88年11月15日至90年8月16日止，連續施用
    第二級毒品安非他命多次，經本院裁定施以強制戒治，並以
    91年度訴字第247號判決判處應執行有期徒刑11月確定。詎
    仍不知悔改，另基於施用第一級毒品之犯意，於91年12月18
    日凌晨3時許為警採尿前之不詳日、時，在不詳處所施用第
    一級毒品海洛因。經警於91年12月12日下午7時30分，在甲
    ○○所騎乘、停放在臺北市○○區○○路2段244巷口之車牌
    號碼ATB-016號重型機車腳踏墊上之綠底格狀肩帶式背包內
    ，扣得被告持有之第一級毒品海洛因16包（總淨重70公克）
    、第二級毒品安非他命27包（總淨重72.50公克）、含有海
    洛因之殘渣袋3只、含有安非他命之殘渣袋2只、電子磅秤1
    台、分裝袋127只、黑色皮夾1個及其內藏放之第一級毒品海
    洛因1包（淨重1.59公克）（持有第一級毒品部分，另案經
    臺灣高等法院以94年度上訴字第1272號判處有期徒刑3年4月
    在案），並為警在被告因持刀襲警中槍，送往臺北市立萬芳
    醫院（下稱萬芳醫院）救治時，於91年12月18日凌晨3時許
    ，會同該醫院之護士張玉潔在加護病房採集被告之尿液，送
    經台灣尖端先進生技醫藥股份有限公司檢驗呈海洛因代謝物
    嗎啡陽性反應後，始被查獲。
  (二)起訴法條：毒品危害防制條例第10條第1項之施用第一級毒
    品罪。
  (三)起訴證據：
    1.臺北市政府警察局信義分局人犯尿液對照表、尿液委驗單
      及台灣尖端先進生技醫藥股份有限公司於91年12月27日出
      具之濫用藥物檢驗報告各1份：證明全部犯罪事實。
    2.臺北市立萬芳醫院93年10月11日萬院醫病字第931413號函
      ：證明被告於91年12月12日在急診救治時，未施打嗎啡，
      且其於住院期間，因在低血壓狀態，醫護人員亦未施打嗎
      啡等情，足證被告應有施用海洛因之犯行。
二、本院之判斷：
  (一)按犯罪事實應依證據認定之，無證據不得認定犯罪事實；不
    能證明被告犯罪者，應諭知無罪之判決，刑事訴訟法第154
    條第2項、第301條第1項分別定有明文。又事實之認定，應
    憑證據，如未能發現相當證據，或證據不足以證明，自不能
    以推測或擬制之方法，為裁判基礎，最高法院40年台上字第
    86號判例可資參照。次按刑事訴訟法第161條第1項規定：檢
    察官就被告犯罪事實，應負舉證責任，並指出證明之方法。
    因此，檢察官對於起訴之犯罪事實，應負提出證據及說服之
    實質舉證責任。倘其所提出之證據，不足為被告有罪之積極
    證明，或其闡明之證明方法，無從說服法官以形成被告有罪
    之心證，基於無罪推定之原則，自應為被告無罪判決之諭知
    ，最高法院92年台上字第128號判例意旨可參。
  (二)訊據被告堅決否認有何施用第一級毒品海洛因犯行，辯稱：
    於90年間經戒治後，即未再施用海洛因，其於91年12月12日
    為警開槍擊中頸部，氣管被打斷，有插管治療，且昏迷6、7
    日，經過滿久一段時間才可以自己進食，住院期間未曾施用
    海洛因等語。
  (三)經查：
    1.被告前於87年間因施用毒品案件，經依本院87年度毒聲字
      第820號裁定送觀察、勒戒後，認無繼續施用毒品之傾向
      ，由臺灣臺北地方法院檢察署檢察官於87年11月24日以87
      年度偵字第24671號為不起訴處分；於88年間，又犯施用
      毒品案件，經依本院88年度毒聲字第66號裁定送觀察、勒
      戒後，亦認無繼續施用毒品之傾向，由臺灣臺北地方法院
      檢察署檢察官於88年1月27日以88年度偵字第2026號為不
      起訴處分；復於90年間，再犯施用第一級、第二級毒品案
      件，經依本院以90年度毒聲字第1829號裁定令入戒治處所
      施以強制戒治，並由臺灣臺北地方法院檢察署檢察官於以
      90年度毒偵字第2168號起訴，經本院以91年度訴字第247
      號判處有期徒刑11月確定。其於90年8月17日進入臺灣臺
      北戒治所執行強制戒治，於91年5月22日依本院91年度毒
      聲字第939號裁定停止戒治，戒治期間已於91年8月16日屆
      滿，有臺灣高等法院被告前案紀錄表在卷可稽。被告雖有
      多次施用毒品犯罪紀錄，又其被查獲後採集其尿液送鑑定
      ，經檢驗出毒品嗎啡（即海洛因之代謝物）反應等情，固
      有臺灣尖端先進生技醫藥股份有限公司濫用藥物檢驗中心
      91年12月27日濫用藥物檢驗報告1份在卷可稽（見92年度
      偵字第3492號偵查卷第119頁），惟被告於91年12月12日
      被查獲時，因其持刀襲警，遭警方自衛開槍擊傷送醫急救
      ，當時並未採集被告尿液，嗣遲至同年12月18日凌晨3時
      許，始由警方會同醫院護士自被告於該日凌晨1時至3時留
      置尿管倒出之尿液採集送驗等情，有臺北市政府警察局信
      義分局偵辦毒品危害防制條例尿液對照表1紙（見同上偵
      查卷第120頁）、臺北市立萬芳醫院-委託財團法人私立臺
      北醫學大學辦理之94年7月7日萬院醫病字第0940002475號
      函及附件說明在卷可稽。綜上，堪認91年12月18日採集送
      驗之被告尿液係警方於92年12月18日凌晨3時許，採集自
      被告於該日凌晨1時至3時留置於尿管之尿液。而海洛因於
      尿液中可檢出之最長間為服用後2至4天，亦有行政院衛生
      署管制藥品管理局91年10月3日管檢察第110436號函在卷
      可憑。公訴意旨既依上開濫用藥物檢驗報告、尿液對照表
      等資料，認被告於91年12月18日凌晨3時前之某時有施用
      毒品海洛因，依上開說明，公訴人即應舉證證明被告有於
      92年12月18日3時為警採尿前回溯2至4天內之某時有施用
      海洛因之犯行。
    2.公訴人雖提出臺北市立萬芳醫院93年10月11日萬院醫病字
      第931413號函記載：「病患（指被告甲○○）於91年12
      月12日在急診急救時，未施打嗎啡。另住院時病患在低血
      壓狀態中，醫護人員並沒有施打嗎啡」等語（見93年度偵
      緝字第594號偵查影印卷第64頁），為其認定被告有於91
      年12月18日3時許往前回溯之某時施用海洛因犯行之主要
      論據，惟經本院依公訴人聲請向臺北市立萬芳醫院再函查
      被告於住院期間所用藥物、止痛及注射藥劑之成分內是否
      含有足以使其經身體代謝後，致其於91年12月18日為警採
      集之尿液送驗呈嗎啡陽性反應之成分，業據臺北市立萬芳
      醫院-委託財團法人私立臺北醫學大學辦理之94年7月7日
      萬院醫病字第0940002475號函及附件藥劑部說明答復稱：
      「…依據病歷記錄整理病人用藥史，(1)病歷醫囑單上91.
      12.13 2:00pm『urine sample（尿液檢體）警察取走』的
      字樣，有許文憲醫師簽名確認。(2)護理記錄於91.12.18
      3:10am『請警察入SI-2併同採進尿液檢體』的字樣，有張
      玉潔護理師簽名確認。…病人（指被告）於12/13與14有
      使用morphine。…結論：在病人（指被告）的治療上，有
      使用Morphine（嗎啡）藥物，不管是12/13或12/18的檢體
      ，尿液都會呈現posi- tive（陽性反應），這是處方藥物
      造成」等語，是依臺北市立萬芳醫院-委託財團法人私立
      臺北醫學大學辦理之94年7月7日萬院醫病字第0940002475
      號函及檢附之藥劑部說明堪認被告於91年12月18日採集之
      尿液檢體呈嗎啡陽性反應，係因臺北市立萬芳醫院有對被
      告施以嗎啡藥物所致。且本院依公訴人聲請向臺北市立萬
      芳醫院函查於91年12月12日入院起至入住加護病房期間，
      被告之意識狀態、行動能力及會客情形，以查明被告於住
      院期間是否有可能自行或經由他人協助而施用毒品海洛因
      ，亦據該院以上開94年7月7日萬院醫病字第0940002475號
      函及附件說明答復：「(一)（被告）入住加護病房期間：91
      年12月12日2:40pm由OR入急診加護病房，GCS-E4，V:T，
      M6 （滿分是E4，V5，M6），即病人（指被告）未呈現昏
      迷狀態；12月13日2:20pm由急診加護病房轉住外科加護病
      房，意識狀況如前，因有氣管內管插管呼吸器使用，及腳
      部傷口外固定器使用，鼻胃管及傷口引流管引流，無法下
      床活動。(二)加護病房會客時間每日兩次，記錄中並無特別
      紀錄會客情形，但有警察於病房守候，曾有朋友訪客警察
      陪同之印象」等語，顯見被告於91年12月12日入院急診至
      18日凌晨3時採尿時止之期間，均無法自由行動，且會客
      時亦有警察陪同在旁，是被告於上開住院期間內顯無可能
      自行或經由他人協助而施用海洛因。
    3.然公訴人認上開臺北立市萬芳醫院函復內容仍存有疑義，
      而聲請本院將臺北市立萬芳醫院94年7月7日萬院醫病字第
      09 40002475號函、被告病歷（下稱附件一）及台灣尖端
      先進生技醫藥股份有限公司濫用藥物檢驗中心之91年12月
      27 日濫用藥物檢驗報告（下稱附件二），函請行政院國
      軍退除役官兵輔導委員會臺北榮民總醫院（下稱臺北榮總
      ）說明依被告於91年12月12日住院後之用藥情形，其91年
      12 月18日凌晨3時許採集之尿液是否可能產生附件二之檢
      測結果，及施用海洛因毒品者之尿液代物與施打被告病歷
      所示對相關藥物代謝物有無不同？是否會產生不同種類之
      中間代謝物？此據臺北榮總以94年8月17日北總內字第094
      0039008號函復：「1.依萬芳醫院藥劑部提供之資料，警
      方取走尿液檢體的紀錄共有兩次，時間分別為91年12月13
      日下午2時及91年12月18日上午3時。在91年12月12日至12
      月19日期間，林員（指被告）曾使用病自我控制疼痛（PC
      A），內含有嗎啡（Morphine）每西西2毫克。依萬芳醫院
      護理紀錄，施用期間從12月13日下午5時開始施用，至12
      月17日上午3時15分仍有使用紀錄。2.依台灣尖端先進生
      技醫藥股份有限公司之濫用藥物檢驗報告，針對尿液檢體
      （編號：刑0000000）進行檢驗。安非他命/甲基安非他命
      之確認檢驗結果為陰性；可待因之確認檢驗結果為陰性；
      嗎啡之確認檢驗結果為陽性。3.依時序性而言，91年12月
      13日下2時的尿液檢體未住院用藥影響，其嗎啡確認結果
      應為陰性；91年12月18日上午3時的尿液檢體受到住院用
      藥（嗎啡）影響，其嗎啡確認檢驗結果應為陽性。4.因此
      ，若尿液檢體（編號：刑0000000 ）確實為91年12月18日
      上午3時的尿液檢體，則會產生如附件二之檢測結果：嗎
      啡之確認結果為陽性。」、「1.附表一病歷中相關藥物僅
      有病患自我控制疼碟（PCA）之藥物，內含有嗎啡（Morph
      ine）每西西2毫克，可造成嗎啡之確認檢驗結果為陽性。
      2.依美國毒物學大典（Poisindex）記載，海洛英（即海
      洛因）之代謝物為六乙醯嗎啡（6-acetylmorphine）、嗎
      啡（morphine）、結合性嗎啡（conjugaeted morphine）
      及原嗎啡（normorphine）。嗎啡（morphine）之代謝物
      為結合性嗎啡（conjugatedmorphine）、原嗎啡（normor
      phine）及結合性原嗎啡（conjugaeted normorphine）。
      3.比較兩者差異可知，海洛因與嗎啡之代謝物只有六乙醯
      嗎啡（6-acetylmorphine）可加以區別。然而六乙醯嗎啡
      （6-acetylmorphine）之半衰期很短，只有38分鐘；因此
      若未早期採檢尿液，很難由尿液之陽性反應分辨是海洛因
      或嗎啡之代謝物所致。」等語。是綜合上開臺北榮總函復
      結果，及被告住院期間之行動能力及會客情形，堪認被告
      於91年12月18日採集之尿液檢驗呈嗎啡陽性反應，實係因
      醫院對被告施以嗎啡（Morphine）成分藥物所致。是被告
      所為辯解，堪以採信，自難以毒品危害防制條例第10條第
      1項施用第一級毒品罪名相繩。
三、綜上所述，本案公訴人所引用證之證據，並不足以形成有罪
    之心證；此外，復查無其他積極證據足證被告確有施用第一
    級毒品犯行，不能證明被告犯罪，自應為無罪判決之諭知。
四、適用法律：
    程序法方面：刑事訴訟法第301條第1項前段。
本案經檢察官鄭克盛到庭執行職務
中　　華　　民　　國　　94　　年　　12　　月　　9 　　日
　　　　　　　　　刑事第十三庭  審判長法  官  朱瑞娟
                                      法  官  吳佳薇
                                      法　官　陳慧萍
以上正本證明與原本無異。
如不服本判決，應於判決送達後10日內，向本院提出上訴狀。
　　　　　　　　　　　　　　　　      書記官　何適熹
中　　華　　民　　國　　94　　年　　12　　月　　12　　日
